臺灣高雄地方法院刑事判決　　　　　　　 94年度易字第962號
公　訴　人　臺灣高雄地方法院檢察署檢察官
被　　　告　乙○○
上列被告因偽造文書案件，經檢察官提起公訴（93年度偵續字第
97號），嗣因被告就被訴事實為有罪之陳述，本院並聽取當事人
之意見後，改由受命法官獨任依簡式審判程序審理並判決如下：
    主  文
乙○○行使偽造私文書，足以生損害於公眾及他人，處有期徒刑
貳月，如易科罰金，以參佰元折算壹日。
    事  實
一、乙○○前因偽造文書案件，經本院以93年度簡字第2698號判
    處有期徒刑3 月確確，並於93年9 月27日執行完畢（不構成
    累犯）。又於民國88年間，係擔任位在高雄市○鎮區○○街
    790 號「大璋股份有限公司」（下稱「大璋公司」）負責人
    ，明知「大璋公司」於88年8 月12日並未召開股東臨時會議
    及董事會議，更未於會議間作成任何決議，其為使甲○○當
    選該公司董事及解任原公司總經理于佩洲改由甲○○擔任總
    經理，竟基於偽造文書、行使偽造文書及使公務員登載不實
    之犯意，於88年8 月間之不詳時間，在上開「大璋公司」內
    ，囑由「大璋公司」不知情之承辦人員以打字方式，接續偽
    造「大璋公司」88年8 月12日之股東臨時會決議錄(一)、董事
    會決議錄(一)各1 份，表示該公司曾於88年8 月12日上午9 時
    ，在「大璋公司」內，召開股東臨時會，並由全體7 名股東
    到場票選通過由甲○○當選董事，及於同日上午10時許，亦
    在「大璋公司」內，召開董事會，由全體董事出席，而共同
    決議解任原總經理于佩洲，改聘甲○○擔任公司總經理，並
    由乙○○接續在股東會議決議錄(一)、董事會決議錄(一)中之「
    公司名稱」及「記錄」欄上，盜蓋「大璋公司」及黃進順委
    由乙○○保管之公司大印及私章，而顯現之「大璋股份有限
    公司」印文共2 枚及「乙○○」之印文共3 枚，均足生損害
    於「大璋公司」及其餘股東黃陳理鐶（亦為董事）、黃進順
    、黃堉峰、黃文瑞、黃錦宏、于佩洲及甲○○。嗣乙○○於
    完成上開偽造之臨時股東會及董事會會議決議錄後，於88年
    8 月13日，由其本人持上開偽造之會議決議錄，前往高雄市
    政府建設局申請變更登記而行使之，致高雄市政府建設局不
    知情之承辦人員誤以為「大璋公司」確有於88年8 月12日分
    別召開臨時股東會及董事會，而將甲○○當選為「大璋公司
    」董事及總經理之不實事項，登載於職務上所掌之「股份有
    限公司變更登記事項卡」上，足生損害於「大璋公司」、黃
    陳理鐶（亦為董事）、黃進順、黃堉峰、黃文瑞、黃錦宏、
    于佩洲、甲○○及高雄市政府建設局對於公司登記掌管之正
    確性。
二、案經甲○○訴由臺灣高雄地方法院檢察署檢察官偵查起訴。
    理  由
壹、程序部分：
一、按除被告所犯為死刑、無期徒刑、最輕本刑為3 年以上有期
    徒刑之罪或高等法院管轄第一審案件者外，於法院行準備程
    序進行中，被告先就被訴事實為有罪之陳述時，審判長得告
    知被告簡式審判程序之旨，並聽取當事人、代理人、辯護人
    及輔佐人之意見後，裁定進行簡式審判程序；且受命法官行
    準備程序，與法院或審判長有同一之權限；又簡式審判程序
    之證據調查，不受刑事訴訟法第159 條第1 項、第161 條之
    2 、第161 條之3 、第163 條之1 及第164 條至第170 條規
    定之限制，刑事訴訟法第273 條之1 第1 項、第279 條第2
    項前段、第273 條之2 分別定有明文。
二、查被告乙○○所犯係死刑、無期徒刑、最輕本刑為3 年以上
    有期徒刑以外之罪，其於準備程序中就被訴事實為有罪之陳
    述，經法官告知簡式審判程序之旨，並聽取公訴人及被告之
    意見後，經本院裁定由受命法官獨任進行簡式審判程序，合
    先敘明。
貳、實體部分：
一、上揭被告明知「大璋公司」於88年8 月12日並未召開股東臨
    時會及董事會，而偽造「大璋公司」之股東臨時會決議錄(一)
    及董事會決議錄(一)各1 份，表示推選甲○○當選公司董事及
    改聘甲○○為公司總經理，嗣持之前往高雄市政府建設局行
    使之，致該局不知情之承辦人員，誤以為「大璋公司」確有
    於前開時間、地點，召開股東臨時會及董事會，而將甲○○
    當選為董事及總經理之不實事項，登載於職務上所掌之「股
    份有限公司變更登記事項卡」上等情，業據被告於本院審理
    時所自承，並供稱：「確實沒有開會而製作會議紀錄，因為
    要向建設局申請變更登記才製作會議紀錄的。股東臨時會會
    議紀錄及董事會會議紀錄上面紀錄人黃進順的印章是我蓋的
    。因為他的印章都放在公司裡面，公司大章也是我蓋的」等
    語，核與證人于佩洲於偵查中證稱其不知被告於88年間，將
    其股份轉讓予甲○○及遭解除董事一職等語相符（見92 年
    度他字第1590號卷第207 頁），此外，復有被告所偽造之大
    璋股份有限公司股東臨時會決議錄(一)、董事會決議錄(一)各1
    份（見他字卷第123 、124 頁）及高雄市政府建設局所登載
    之大璋股份有限公司變更登記事項卡1 份（見他字卷第202
    頁）在卷可資佐證，足認被告上開自白核與事實相符，應堪
    採信。綜上所述，本案事證明確，被告犯行應堪認定。
二、論罪科刑部分：
(一)、按刑法第210 條之偽造私文書罪，係以無製作權之人假冒他
    人名義製作文書為要件，如以自己名義作成之文書，縱令內
    容不實，除合於業務登載不實之要件，得論以刑法第215 條
    之罪名外，尚難論以偽造私文書罪，查股東會或董事會之會
    議紀錄，乃公司之股東或董事開會時，由記錄人員依照決議
    內容作成之文書，若非記錄人員假冒他人名義製作該會議紀
    錄，固得成立偽造私文書罪；倘該負責記錄之人員係以自己
    之名義作成，縱令內容不實，亦無從成立偽造私文書罪（最
    高法院90年度台上字第1730號判決意旨參照）；又被告係受
    託製作會議記錄，內容應以參與會議人全體決議之結果予以
    記載，並無製作會議內容之權，該會議記錄之名義人，亦應
    屬於參加會議之全體人員，被告僅為會議之記錄人，而非會
    議紀錄之名義人，該會議紀錄如有偽造情事自難不負刑責（
    最高法院51年度台上字第1484號判決意旨參照）。故受託製
    作會議紀錄之紀錄人員是否觸犯刑法第210 條之偽造私文書
    罪名，應以該會議紀錄是否紀錄人員以自己名義製作為斷，
    簡言之，會議紀錄之內容牽涉其他與會人員名義之決議，則
    該會議紀錄之作成名義人已非單純紀錄人員本於其自己名義
    製作，而係屬於參與會議之全體人員，倘有故意登載不實，
    即難解免刑法第210 條之偽造私文書罪責（然另有一情況，
    即紀錄人員製作完成會議紀錄，嗣交由全體與會人員逐一簽
    名認證，除非該紀錄人員於全體與會人簽名認證後，再予擅
    自纂改紀錄內容，否則既經全體與會人員簽名認證，即非冒
    用他人名義製作會議紀錄，則此一情形即無成立偽造私文書
    之可言），舉例言之，甲為某祭祀公業之管理人、乙為該祭
    祀公業之派下員，甲、乙共謀侵吞該祭祀公業之財產，甲、
    乙乃共謀偽造會議紀錄，由甲擔任主席，乙為出席之派下員
    兼紀錄，而偽造會議紀錄以做為其處分該祭祀公業財產之依
    據，則甲、乙有無觸犯刑法第210 條之偽造私文書罪，應視
    其偽造之會議紀錄內容而定，倘該會議紀錄係決議甲、乙同
    意處分該祭祀公業之財產，因其所製作之會議紀錄係甲、乙
    以自己名義製作，縱其內容不實，自不成立該偽造私文書罪
    ，然若該會議紀錄係決議甲、乙及其他派下員丙、丁、戊共
    5 人同意處分該祭祀公業之財產，該會議內容有以其他未出
    席之派下員丙、丁、戊名義之決議，仍應成立該偽造私文書
    罪（臺灣高等法院93年度上訴字第1293號判決參照）。
(二)、查，被告以黃進順名義記錄「大璋公司」88年8 月12日之臨
    時股東會及董事會決議錄，表示其他未出席之全體公司股東
    、董事均同意通過由甲○○當選董事，並同意改聘甲○○為
    總經理，足見該2 份決議錄之內容有以其他未出席之股東、
    董事名義作決議，並持之向高雄市政府行使，使不知情之承
    辦公務員將「大璋公司」確有開會並決議之不實變更事項，
    登載於職務上所掌之公司變更登記事項登記卡，核其所為，
    係犯刑法第216 條、第210 條之行使偽造私文書罪及同法第
    214 條之明知為不實事項，而使公務員登載於職務上所掌之
    公文書罪。公訴人認被告偽造股東會議決議錄及董事會決議
    錄之所為，係犯同法第216 、第21 5條之行使業務登載不實
    文書罪，依上開說明，容有未洽，本院爰在基本社會事實同
    一之範圍內，予以變更起訴法條。
(三)、被告在臨時股東會決議錄及董事會決議錄上盜用「大璋公司
    」公司大印及「黃進順」印章之行為，皆係偽造私文書之部
    分行為，而其偽造後復持以行使，偽造私文書之低度行為為
    行使偽造私文書之高度行為所吸收，均不另論罪。
(四)、被告委由不知情之公司承辦人員以打字方式製作上開不實之
    股東臨時會決議錄及董事會決議錄，應論以間接正犯，公訴
    意旨未論以間接正犯，亦有末洽。被告上開二次偽造臨時股
    東會決議錄及董事會決議錄之行為，係基於單一偽造私文書
    之犯意，於時間、空間均密接之情形下所為，為接續犯，應
    以一罪論。
(五)、被告所犯上開二罪間，有方法、結果之牽連關係，依刑法第
    55條規定，從一重論以行使偽造私文書罪。
(六)、爰審酌被告為使甲○○當選董事及解任于佩洲改由甲○○擔
    任總經理，竟不思循正當途徑，而偽造會議記錄，持向高雄
    市建設局申請變更登記，有損「大璋公司」、公司其餘股東
    、董事之權益及主管機關對於公司管理之正確性，法紀觀念
    薄弱，惟念其犯後坦承犯行，顯有悔意，且其上開所為應係
    一時思慮未週所致等一切情狀，量處如主文所示之刑。
(七)、按被告被告行為後，刑法第41條第1 項已於90年1 月4 日修
    正為：「犯最重本刑5 年以下有期徒刑以下刑之罪，而受6
    個月以下有期徒刑或拘役之宣告，因身體、教育、職業、家
    庭之關係或其他正當事由，執行顯有困難者，得以1 元以上
    3 元以下折算1 日。但確因不執行所宣告之刑，難收矯正之
    效，或難以維持法秩序者，不在此限」，本案被告犯罪時間
    在上開條文修正生效前，然關於易科罰金事項，係關於執行
    之事項，與罪刑之輕重問題無涉，自應尊重制定新法之精神
    ，一律適用新法，不生新舊法適用之比較問題，是被告行為
    後法律已有如上之修正，自應依新法規定併諭知易科罰金之
    折算標準，無比較新舊法適用之問題，附此說明。
(八)、至偽造之「大璋公司」臨時股東會決議錄(一)、董事會決議錄
    (一)各1 份，雖均係被告供犯罪所用之物，惟業經提交予高雄
    市政府建設局，非屬被告所有，爰不另為沒收之諭知。又該
    決議錄之上「大璋公司」印文共2 枚及「黃進順」印文共3
    枚，因係盜蓋之印文而非偽造印文，本院自無庸予以宣告沒
    收，附此敘明。
據上論斷，應依刑事訴訟法第273 條之1 第1 項、第300 條、第
299 條第1 項前段，刑法第216 條、第210 條、第214 條、第55
條、第41條第1 項前段，罰金罰鍰提高標準條例第1 條前段、第
2 條，判決如主文。
本案經檢察官丙○○到庭執行職務。
中　　華　　民　　國　　94　　年　　8 　　月　　16　　日
                  刑事第二庭  法  官  曾鴻文
以上正本證明與原本無異。
如不服本判決，應於收受送達後10日內向本院提出上訴書狀。
中　　華　　民　　國　　94　　年　　8 　　月　　16　　日
 　　　　　　　　　　　       書記官  王高山
附錄本案論罪科刑法條：
中華民國刑法第210條
(偽造變造私文書罪)
偽造、變造私文書，足以生損害於公眾或他人者，處 5 年以下有
期徒刑。
中華民國刑法第216條
(行使偽造變造或登載不實之文書罪)
行使第 210 條至第 215 條之文書者，依偽造、變造文書或登載
不實事項或使登載不實事項之規定處斷。
中華民國刑法第214條
(使公務員登載不實罪)
明知為不實之事項，而使公務員登載於職務上所掌之公文書，足
以生損害於公眾或他人者，處3 年以下有期徒刑、拘役或500 元
以下罰金。
